ACORDAO-COMPLETO-2536050

ACÓRDÃO 1964/2022 ATA 33/2022 - PLENÁRIO

VISTOS, relatados e discutidos estes autos de tomada de contas especial instaurada pela Empresa Brasileira de Correios e Telégrafos em desfavor do Sr. Frank José da Silva Cavalcante, em razão de desfalque, alcance, desvio ou desaparecimento de dinheiro, bens ou valores públicos, evidenciados falta de numerário no cofre da Agência de Correios de Marechal Thaumaturgo/AC,
ACORDAM os Ministros do Tribunal de Contas da União, reunidos em sessão do Plenário, ante as razões expostas pelo relator, em: 
9.1. julgar irregulares, nos termos dos arts. 1º, inciso I, 16, inciso III, alínea "d", da Lei 8.443/1992, c/c os arts. 19 e 23, inciso III, da mesma lei, as contas do Sr. Frank José da Silva Cavalcante, condenando-o ao pagamento da importância a seguir especificada, atualizada monetariamente e acrescida dos juros de mora, calculada a partir da data discriminada até a data da efetiva quitação do débito, fixando-lhe o prazo de quinze dias, para que comprove, perante o Tribunal, o recolhimento da referida quantia aos cofres do Empresa Brasileira de Correios e Telégrafos (ECT) , nos termos do art. 23, inciso III, alínea "a", da citada lei, c/c o art. 214, inciso III, alínea "a", do Regimento Interno do TCU.
	Data de ocorrência
	Valor histórico (R$) 

	23/8/2018
	193.038,30

9.2. aplicar ao Sr. Frank José da Silva Cavalcante a multa prevista no art. 57 da Lei 8.443/1992, no valor de R$ 240.000,00 (duzentos e quarenta mil reais) , fixando-lhe o prazo de quinze dias, a contar da notificação, para que comprove, perante o Tribunal (art. 214, III, alínea "a", do Regimento Interno do TCU) , o recolhimento da dívida aos cofres do Tesouro Nacional, atualizada monetariamente desde a presente data até a do efetivo recolhimento, se paga após o vencimento, na forma da legislação em vigor;
9.3. considerar graves as condutas praticadas pelo Sr. Frank José da Silva Cavalcante, nos termos do art. 270, § 1º, do Regimento Interno do TCU;
9.4. inabilitar o Sr. Frank José da Silva Cavalcante para o exercício de cargo em comissão ou função de confiança no âmbito da administração pública por um prazo de 5 (cinco) anos, nos termos do art. 60 da Lei 8.443/1992, c/c arts. 15, inciso I, alínea "i" e 270, do Regimento Interno do TCU;
9.5. autorizar, desde logo, a cobrança judicial das dívidas, caso não atendida a notificação, na forma do disposto no art. 28, inciso II, da Lei 8.443/1992;
9.6. autorizar também, desde logo, se requerido, com fundamento no art. 26, da Lei 8.443, de 1992, c/c o art. 217, §1º do Regimento Interno do TCU, o parcelamento da (s) dívida (s) em até 36 parcelas mensais, incidindo, sobre cada parcela, corrigida monetariamente, os correspondentes acréscimos legais, fixando-lhe o prazo de quinze dias, a contar do recebimento da notificação, para comprovar, perante o Tribunal, o recolhimento da primeira parcela, e de trinta dias, a contar da parcela anterior, para comprovar os recolhimentos das demais parcelas, devendo incidir, sobre cada valor mensal, atualizado monetariamente, os juros de mora devidos, no caso do débito, na forma prevista na legislação em vigor, alertando o responsável de que a falta de comprovação do recolhimento de qualquer parcela importará o vencimento antecipado do saldo devedor, nos termos do § 2º do art. 217 do Regimento Interno deste Tribunal;
9.7. dar ciência desta deliberação à Procuradoria da República no Estado do Acre, nos termos do § 3º do art. 16 da Lei 8.443/1992, c/c o § 7º do art. 209 do Regimento Interno do TCU, para adoção das medidas cabíveis; e
9.8. dar ciência desta deliberação à Empresa Brasileira de Correios e Telégrafos (ECT) e ao responsável.

Tomada de contas especial instaurada em razão de desfalque, alcance, desvio ou desaparecimento de dinheiro, bens ou valores públicos,  resultante de falta de numerário no cofre da Agência de Correios de Marechal Thaumaturgo/AC.

Empresa Brasileira de Correios e Telégrafos (ECT) - AC MARECHAL THAUMATURGO/AC.

3. Interessados/Responsáveis:
3.1. Interessado: Empresa Brasileira de Correios e Telégrafos (ECT) (34.028.316/0001-03).
3.2. Responsável: Frank José da Silva Cavalcante (XXX.460.092-XX).

13.1. Ministros presentes: Bruno Dantas (na Presidência), Walton Alencar Rodrigues, Benjamin Zymler (Relator), Augusto Nardes, Aroldo Cedraz e Antonio Anastasia.
13.2. Ministros-Substitutos convocados: Augusto Sherman Cavalcanti e Marcos Bemquerer Costa.
13.3. Ministros-Substitutos presentes: André Luís de Carvalho e Weder de Oliveira.

BENJAMIN ZYMLER

Adoto como relatório a instrução elaborada no âmbito da Secretaria de Controle Externo de Tomada de Contas Especial (peça 53) , cuja proposta de encaminhamento contou com a anuência do titular da unidade técnica (peça 55) e do representante do Ministério Público junto ao TCU (peça 56) :
"INTRODUÇÃO
Cuidam os autos de tomada de contas especial instaurada pela Empresa Brasileira de Correios e Telégrafos - ECT, em desfavor de Frank José da Silva Cavalcante (CPF: XXX.460.092-XX) , em razão de desfalque, alcance, desvio ou desaparecimento de dinheiro, bens ou valores públicos, com prejuízo causado aos Correios no valor originário de R$ 193.038,30, resultante de falta de numerário no cofre da Agência de Correios de Marechal Thaumaturgo/AC.
HISTÓRICO
Em 16/7/2019, com fundamento na IN/TCU 71/2012, alterada pela IN/TCU 76/2016, e DN/TCU 155/2016, o dirigente da instituição Empresa Brasileira de Correios e Telégrafos - ECT autorizou a instauração da tomada de contas especial (peça 2) . O processo foi registrado no sistema e-TCE com o número 2704/2019.
O fundamento para a instauração da Tomada de Contas Especial, conforme consignado na matriz de responsabilização elaborada pelo tomador de contas, foi a constatação da seguinte irregularidade: 
Falta de numerário no valor de R$ 193.038,30 (cento e noventa e três mil trinta e oito reais e trinta centavos) , constatada no Caixa da Agência de Correios de Marechal Thaumaturgo- Superintendência Estadual do ACRE.
O responsável arrolado na fase interna foi devidamente comunicado e, diante da ausência de justificativas suficientes para elidir a irregularidade e da não devolução dos recursos, instaurou-se a tomada de contas especial.
No relatório (peça 23) , o tomador de contas concluiu que o prejuízo importaria no valor original de R$ 193.038,30, imputando-se a responsabilidade a Frank José da Silva Cavalcante, Agente de Correios - Gerente de Agência de Correios BP VI, no período de 1/3/2011 a 31/8/2018, na condição de gestor dos recursos. 
Em 9/6/2020, a Controladoria-Geral da União emitiu o relatório de auditoria (peça 25) , em concordância com o relatório do tomador de contas. O certificado de auditoria e o parecer do dirigente do órgão de controle interno concluíram pela irregularidade das presentes contas (peças 26 e 27) .
Em 23/7/2020, o ministro responsável pela área atestou haver tomado conhecimento das conclusões contidas no relatório e certificado de auditoria, bem como do parecer conclusivo do dirigente do órgão de controle interno, manifestando-se pela irregularidade das contas, e determinou o encaminhamento do processo ao Tribunal de Contas da União (peça 28) .
Na instrução inicial (peça 32) , analisando-se os documentos nos autos, concluiu-se pela necessidade de realização de citação para a seguinte irregularidade: 
Irregularidade 1: desfalque de numerário constatado no Caixa da Agência de Correios de Marechal Thaumaturgo - Superintendência Estadual do Acre.
Evidências da irregularidade: documentos técnicos presentes nas peças 6, 8, 10, 12, 13 e 16.
Normas infringidas: MANAFI, Módulo 19, Capítulo 1, Itens 2.1, 2.2 e 2.2.23; MANPES, Módulo 1, Capítulo 3 - Anexo 1, Item 2: Deveres: 2.1. Item 3: Proibições: 3.1.
Débito relacionado ao responsável Frank José da Silva Cavalcante (CPF: XXX.460.092-XX) :
	Data de ocorrência
	Valor histórico (R$) 

	23/8/2018
	193.038,30

Cofre credor: Empresa Brasileira de Correios e Telégrafos - ECT- AC Marechal Thaumaturgo/AC.
Responsável: Frank José da Silva Cavalcante (CPF: XXX.460.092-XX) .
Conduta: descumprir deveres funcionais, dando causa a desfalque de valores sob sua responsabilidade, ocorrido no Caixa da Agência de Correios de Marechal Thaumaturgo - Superintendência Estadual do Acre.
Nexo de causalidade: o desfalque de valores ocorrido no Caixa da Agência de Correios de Marechal Thaumaturgo - Superintendência Estadual do ACRE resultou em dano ao erário.
Culpabilidade: é razoável supor que o responsável tinha consciência da ilicitude de sua conduta; era exigível conduta diversa da praticada, qual seja cumprir de forma estrita os seus deveres funcionais estabelecidos nos normativos da entidade. 
Encaminhamento: citação.
Em cumprimento ao pronunciamento da unidade (peça 34) , foi efetuada citação do responsável, nos moldes adiante:
 Frank José da Silva Cavalcante - promovida a citação do responsável, conforme delineado adiante:
	Comunicação: Ofício 49701/2021 - Seproc (peça 38) 
Data da Expedição: 20/9/2021
Data da Ciência: não houve (Não procurado) (peças 42 e 40) 
Observação: Ofício enviado para o endereço do responsável, conforme pesquisa na base de dados no sistema da Receita Federal, custodiada pelo TCU (peça 36) .
	
	Comunicação: Ofício 49702/2021 - Seproc (peça 37) 
Data da Expedição: 20/9/2021
Data da Ciência: não houve (Não procurado) (peças 39 e 43) 
Observação: Ofício enviado para o endereço do responsável, conforme pesquisa na base de dados no sistema do Renach, custodiada pelo TCU (peça 36) .
	
	Comunicação: Ofício 67374/2021 - Seproc (peça 44) 
Data da Expedição: 12/1/2022
Data da Ciência: não houve (Não procurado) (peças 51 e 46) 
Observação: Ofício enviado para o endereço do responsável, conforme pesquisa na base de dados no sistema da Receita Federal, custodiada pelo TCU (peça 41) .
	
	Comunicação: Ofício 67375/2021 - Seproc (peça 45) 
Data da Expedição: 12/1/2022
Data da Ciência: não houve (Não procurado) (peças 47 e 50) 
Observação: Ofício enviado para o endereço do responsável, conforme pesquisa na base de dados no sistema do Renach, custodiada pelo TCU (peça 41) .
	
	Comunicação: Edital 0382/2022 - Seproc (peça 48) 
Data da Publicação: 22/3/2022 (peça 49) 
Fim do prazo para a defesa: 6/4/2022
	
Conforme Despacho de Conclusão das Comunicações Processuais (peça 52) , as providências inerentes às comunicações processuais foram concluídas. 
Transcorrido o prazo regimental, o responsável Frank José da Silva Cavalcante permaneceu silente, devendo ser considerado revel, nos termos do art. 12, § 3º, da Lei 8.443/1992.
ANÁLISE DOS PRESSUPOSTOS DE PROCEDIBILIDADE DA IN/TCU 71/2012
Avaliação de Viabilidade do Exercício do Contraditório e Ampla Defesa
Verifica-se que não houve o transcurso de mais de dez anos desde o fato gerador sem que tenha havido a notificação do responsável pela autoridade administrativa federal competente (art. 6º, inciso II, c/c art. 19 da IN/TCU 71/2012, modificada pela IN/TCU 76/2016) , uma vez que o fato gerador da irregularidade sancionada ocorreu em 23/8/2018, e o responsável foi notificado sobre a irregularidade pela autoridade administrativa competente conforme segue:
Frank José da Silva Cavalcante, por meio do ofício acostado à peça 14, recebido em 3/7/2019, conforme AR (peça 15) .
Valor de Constituição da TCE 	
Verifica-se, ainda, que o valor original do débito, cujo fato gerador ocorreu após 1/1/2017, é de R$ 193.038,30, portanto superior ao limite mínimo de R$ 100.000,00, na forma estabelecida conforme os arts. 6º, inciso I, e 19 da IN/TCU 71/2012, modificada pela IN/TCU 76/2016. 
OUTROS PROCESSOS/DÉBITOS NOS SISTEMAS DO TCU COM OS MESMOS RESPONSÁVEIS
Informa-se que não foi encontrado débito imputável ao responsável em outros processos no Tribunal.
A tomada de contas especial está, assim, devidamente constituída e em condição de ser instruída.
EXAME TÉCNICO
Da validade das notificações:
Preliminarmente, cumpre tecer breves considerações sobre a forma como são realizadas as comunicações processuais no TCU. A esse respeito, destacam-se o art. 179, do Regimento Interno do TCU (Resolução 155, de 4/12/2002) e o art. 4º, inciso III, § 1º, da Resolução TCU 170, de 30 de junho de 2004, in verbis:
Art. 179. A citação, a audiência ou a notificação, bem como a comunicação de diligência, farse-ão:
I - mediante ciência da parte, efetivada por servidor designado, por meio eletrônico, fac-símile, telegrama ou qualquer outra forma, desde que fique confirmada inequivocamente a entrega da comunicação ao destinatário;
II - mediante carta registrada, com aviso de recebimento que comprove a entrega no endereço do destinatário;
III - por edital publicado no Diário Oficial da União, quando o seu destinatário não for localizado
 (...) 
Art. 3º As comunicações serão dirigidas ao responsável, ou ao interessado, ou ao dirigente de órgão ou entidade, ou ao representante legal ou ao procurador constituído nos autos, com poderes expressos no mandato para esse fim, por meio de:
I - correio eletrônico, fac-símile ou telegrama;
II - servidor designado;
III - carta registrada, com aviso de recebimento;
IV - edital publicado no Diário Oficial da União, quando o seu destinatário não for localizado, nas hipóteses em que seja necessário o exercício de defesa.
Art. 4º. Consideram-se entregues as comunicações:
I - efetivadas conforme disposto nos incisos I e II do artigo anterior, mediante confirmação da ciência do destinatário;
II - realizadas na forma prevista no inciso III do artigo anterior, com o retorno do aviso de recebimento, entregue comprovadamente no endereço do destinatário;
III - na data de publicação do edital no Diário Oficial da União, quando realizadas na forma prevista no inciso IV do artigo anterior.
§ 1º O endereço do destinatário deverá ser previamente confirmado mediante consulta aos sistemas disponíveis ao Tribunal ou a outros meios de informação, a qual deverá ser juntada ao respectivo processo.
 (...) 
Bem se vê, portanto, que a validade da citação via postal não depende de que o aviso de recebimento seja assinado pelo próprio destinatário da comunicação, o que dispensa, no caso em tela, a entrega do AR em "mãos próprias". A exigência da norma é no sentido de o Tribunal verificar se a correspondência foi entregue no endereço correto, residindo aqui a necessidade de certeza inequívoca. 
Não é outra a orientação da jurisprudência do TCU, conforme se verifica dos julgados a seguir transcritos:
São válidas as comunicações processuais entregues, mediante carta registrada, no endereço correto do responsável, não havendo necessidade de que o recebimento seja feito por ele próprio (Acórdão 3648/2013-TCU-Segunda Câmara, Relator José Jorge) ;
É prescindível a entrega pessoal das comunicações pelo TCU, razão pela qual não há necessidade de que o aviso de recebimento seja assinado pelo próprio destinatário. Entregandose a correspondência no endereço correto do destinatário, presume-se o recebimento da citação. (Acórdão 1019/2008-TCU-Plenário, Relator Benjamin Zymler) ;
As comunicações do TCU, inclusive as citações, deverão ser realizadas mediante Aviso de Recebimento - AR, via Empresa Brasileira de Correios e Telégrafos, bastando para sua validade que se demonstre que a correspondência foi entregue no endereço correto. (Acórdão 1526/2007-TCU-Plenário, Relator Aroldo Cedraz) .
A validade do critério de comunicação processual do TCU foi referendada pelo Supremo Tribunal Federal, nos termos do julgamento do MS-AgR 25.816/DF, por meio do qual se afirmou a desnecessidade da ciência pessoal do interessado, entendendo-se suficiente a comprovação da entrega do "AR" no endereço do destinatário:
Ementa: agravo regimental. Mandado de segurança. Desnecessidade de intimação pessoal das decisões do tribunal de contas da união. art. 179 do regimento interno do TCU. Intimação do ato impugnado por carta registrada, iniciado o prazo do art. 18 da lei nº 1.533/51 da data constante do aviso de recebimento. Decadência reconhecida. Agravo improvido.
O envio de carta registrada com aviso de recebimento está expressamente enumerado entre os meios de comunicação de que dispõe o Tribunal de Contas da União para proceder às suas intimações.
O inciso II do art. 179 do Regimento Interno do TCU é claro ao exigir apenas a comprovação da entrega no endereço do destinatário, bastando o aviso de recebimento simples. 
Da revelia do responsável Frank José da Silva Cavalcante
No caso vertente, a citação do responsável (Frank José da Silva Cavalcante) se deu em endereços provenientes de pesquisas de endereços realizadas pelo TCU (vide parágrafos acima) , porquanto, devido ao insucesso de realizar a citação em endereços constantes na base de dados da Receita custodiada pelo TCU (peça 36) , buscou-se a notificação em endereços provenientes das bases de dados públicas custodiadas pelo TCU (TSE e Renach - peça 41) e das bases de dados do próprio TCU. A entrega dos ofícios citatórios nesses endereços não ficou comprovada, razão pela qual promoveu-se a notificação por edital publicado no Diário Oficial da União (peça 48) .
Importante destacar que, antes de promover a citação por edital, para assegurar a ampla defesa, buscaram-se outros meios possíveis para localizar e citar o responsável, nos limites da razoabilidade, fazendo juntar aos autos informação comprobatória dos diferentes meios experimentados que restaram frustrados, tal como se demonstrou no item anterior da presente instrução (Acórdão 4851/2017-TCU-Primeira Câmara, Relator Augusto Sherman) .
Nos processos do TCU, a revelia não leva à presunção de que seriam verdadeiras todas as imputações levantadas contra os responsáveis, diferentemente do que ocorre no processo civil, em que a revelia do réu opera a presunção da verdade dos fatos narrados pelo autor (Acórdão 1009/2018-TCU-Plenário, Relator Bruno Dantas; 2369/2013-TCU-Plenário, Relator Benjamin Zymler e 2449/2013-TCU-Plenário, Relator Benjamin Zymler) . Dessa forma, a avaliação da responsabilidade do agente não pode prescindir da prova existente no processo ou para ele carreada. 
Ao não apresentar sua defesa, o responsável deixou de produzir prova da regular aplicação dos recursos sob sua responsabilidade, em afronta às normas que impõem aos gestores públicos a obrigação legal de, sempre que demandados pelos órgãos de controle, apresentar os documentos que demonstrem a correta utilização das verbas públicas, a exemplo do contido no art. 93 do Decreto-Lei 200/1967: "Quem quer que utilize dinheiros públicos terá de justificar seu bom e regular emprego na conformidade das leis, regulamentos e normas emanadas das autoridades administrativas competentes." 
Mesmo as alegações de defesa não sendo apresentadas, considerando o princípio da verdade real que rege esta Corte, procurou-se buscar, em manifestações do responsável na fase interna desta Tomada de Contas Especial, se havia algum argumento que pudesse ser aproveitado a seu favor. 
Os argumentos apresentados na fase interna (peças 7, 9 e 11) não elidem as irregularidades apontadas.
Com efeito, segundo o Relatório de Providências Preliminares dos Correios (peça 8) , no dia 22/8/2018, durante verificação de controle interno realizada na execução do PACIN 2018, na AC Marechal Thaumaturgo, durante a conferência de numerário do Caixa de Retaguarda da referida Unidade, operacionalizado pelo empregado Frank José da Silva Cavalcante, matrícula 8.590.049-4, informação consubstanciada no Demonstrativo Financeiro do "Sistema SARA/Banco Postal, foi detectada uma diferença a menor no valor de R$ 193.038,30 (peça 6, p. 1) .
Cogitou-se também indiciar a empregada dos Correios, Sra. Viviane Pires Mota (matrícula: 8.590.010-9) , da qual foi colhido Termo de Declaração (peça 7, p. 2) , supostamente por descumprimento do Manual de Pessoal Módulo 01 - Capítulo 03 - Item 2 - Subitem - 2.1 - Anexo 01- alíneas b e g., que prescrevem (peça 8) :
b) realizar as atividades de seu cargo/função de acordo com as instruções, normas de serviço e legislação pertinentes às suas atividades e ao órgão onde exerce suas atribuições, mantendo-se atualizado; 
g) levar ao conhecimento dos superiores hierárquicos qualquer indício de irregularidade de que tiver ciência e em situações de suspeita de envolvimento desses superiores hierárquicos, levar ao conhecimento de autoridade de órgão competente e/ou utilizar o canal específico para registro de denúncia, sob pena de responsabilidade.
No entanto, consoante o Parecer e Conclusão do Apurador Direto dos Correios (peça 10) , os elementos de convencimento da responsabilização única do ex-empregado Frank José da Silva Cavalcante, decorreram das seguintes circunstâncias:
	Evidências: Enquanto Gerente da Unidade AC Marechal Thaumaturgo, apenas o empregado Frank José da Silva Cavalcante, matrícula 8.590.049-4, possuía às chaves de acesso tanto a agência e em especial à tesouraria da agência, onde se localizava o cofre para guarda do numerário em espécie, bem como a senha de acesso ao cofre. 
	Cabia ao empregado, enquanto gerente da unidade de Correios a responsabilidade pela correta entrada e saída de numerário, levando-se em consideração que a agência possuía dois guichês de atendimento ativos; cabe ao Gerente no trato com o empregado designado na função e atendente, suprir numerário para o caixa mediante solicitação feita pelo atendente, bem como conferir, antes de aceitar via sistema informatizado os recolhimentos de numerário solicitados. 
	Efeito real: Dano ao patrimônio público da Empresa Brasileira de Correios e Telégrafo, atrelando tal discrepância e irregularidade da conduta funcional ao crime de peculato, previsto no artigo 312 do Código Penal Brasileiro. A subjetividade ativa do empregado está bem delineada no próprio Termo de Constatação assinado pelo empregado detentor do cargo de gerente da agência de AC Marechal Thaumaturgo, responsável pela Tesouraria e pelo que se presume conhecedor das normas internas. 
	Conduta: Não providenciar os meios necessários para a guarda e proteção dos recursos financeiros sob sua responsabilidade. 
Na fase de alegações de defesa interna (peça 11) , ao se manifestar sobre a falta de numerário no valor de R$ 193.038,30, constatada no Caixa da AC Marechal Thaumaturgo no dia 22/8/2018, o então empregado Frank José da Silva Cavalcante explicou como sendo possível resultado de inúmeras falhas no sistema SARA/Banco Postal, afirmando que teria realizado abertura de Ordens de Serviços - OS, mas não possuía arquivo das mesmas.
Na fase interna os argumentos de defesa do responsável foram rebatidos pelos Correios no Parecer e Conclusão do Apurador Direto dos Correios (peça 10) da seguinte forma:
Argumento: O empregado Frank José da Silva Cavalcante, matrícula 8.590.049-4 alega que a diferença a menor, no valor de R$ 193.038,30, numerário faltante do cofre de retaguarda da AC Marechal Thaumaturgo poderia estar associada à sucessivas falhas do sistema SARA/CBP.
Posicionamento dos Correios: no intuito de elucidar o presente questionamento através do e-mail 6647105 direcionado à CEOFI (Centro de Controle Financeiro) foram constatados os acertos referentes a erro de integração normalizando o saldo da agência de correios AC Marechal Thaumaturgo de acordo com a tabela descrita no e-mail anexado ao presente processo, nesta senda, as divergências provenientes de erro de integração entre o sistema SARA e sistema CBP foram devidamente identificadas e sanadas pelo órgão dos Correios competente para realizar tais ações.
Argumento: Os Correios não ofereceram o suporte local adequado para correção das supostas falhas oriundas do Sistema SARA/CBP.
Posicionamento dos Correios: a única ordem de serviço aberta pelo gerente da AC Marechal Thaumaturgo, meio oficial o qual os empregados dos Correios utilizam para comunicar necessidade de Suporte Técnico, bem como manutenção dos computadores e eventuais divergências identificadas na rotina de atendimentos de uma agência de Correios Própria, diz respeito a pendências com o SRO (Sistema de Rastreamento Operacional) .
Argumento: O Advogado legalmente constituído pelo empregado alegou que não existia nenhum controle financeiro por parte dos Correios que comprovassem a existência da diferença a menor no valor de R$ 193.038,30, numerário proveniente do Caixa de Retaguarda da AC Marechal Thaumaturgo, sob responsabilidade do Gerente designado Frank José da Silva Cavalcante, matrícula 8.590.049-4.
Posicionamento dos Correios: todo o movimento financeiro proveniente dos atendimentos realizados na AC Marechal Thaumaturgo é contabilizado eletronicamente todos os dias gerando relatórios diários de movimentação financeira da agência, relatórios estes individualizados e pormenorizados, detalhando toda e qualquer movimentação de numerário executada, descrevendo o valor e horário que tais transações são efetuadas durante o expediente da agência de Correios AC Marechal Thaumaturgo.
Enfim, os Correios não aceitaram os argumentos da defesa. Segundo o documento denominado "Julgamento Disciplinar" (processo 53111.001022/2018-33) , é notório que o movimento financeiro proveniente dos atendimentos realizados nas agências de atendimento é contabilizado eletronicamente todos os dias, gerando relatórios diários de movimentação financeira da agência, relatórios individualizados e pormenorizados, detalhando toda e qualquer movimentação de numerário executada, descrevendo o valor e horário que tais transações são efetuadas durante o expediente da agência de Correios própria, conforme se verifica nos Demonstrativos Financeiros juntados aos autos e o Termo de Conferência (peça 12, p. 2) .
 Segundo, ainda, consta no relatório do tomador de contas, ao serem analisados os dados existentes no Banco de Dados Financeiros da Empresa - BDF verificou-se que no período de 2/1/2017 a 21/8/2018 o saldo médio de numerário da Agência de Marechal Thaumaturgo foi de R$ 190.880,20, sendo que o menor saldo apresentado nesse mesmo intervalo de tempo foi de R$ 169.244,13.
Logo, conclui-se que na remota hipótese da existência de problemas de sistema capazes de gerar diferença física de numerário superior a R$ 150.000,00 que, necessariamente, teriam que ter ocorrido em datas anteriores ao ano de 2017, ou seja, quase dois anos antes da inspeção realizada na Agência, 22/8/2018.
Neste contexto [segundo o tomador de contas] não é crível que o ex-empregado, tendo conhecimento de problemas técnicos que estavam gerando falta de numerário sob sua responsabilidade, em valores tão altos, se mantivesse inerte, não tendo sequer levado o assunto ao conhecimento de seu chefe imediato.
Enfim, de acordo com o Julgamento pela Autoridade Administrativa (peça 12) o responsável infringiu:
MANAFI 19/01, item 2.1.1:
2.1 Procedimentos do Gerente de Agência de Correios Própria
2.1.1 Cumprir os procedimentos do subitem 2.2 deste capítulo, caso acumule a função de tesoureiro da unidade. 
MANAFI 19/01, item 2.1.3: 
2.1.3 Alterar periodicamente a senha de acesso aos sistemas, visando coibir fraudes e orientar os empregados subordinados a também alterarem suas senhas.
MANAFI 19/01, item 2.1.4: 
2.1.4 Verificar se os relatórios diários da unidade foram atestados, se negativo, adotar medidas para regularização.
MANAFI 19/01, item 2, 2.1.5, a, b:
2.1.5 Contar, quinzenalmente, os produtos e numerário existentes no cofre da Unidade, mediante os seguintes procedimentos: 
a) imprimir os relatórios de Estoque do CRE e o Resumo de Contas do Banco Postal; 
b) confrontar as informações contidas nos relatórios com o inventário físico e, se for o caso, adotar as medidas regularizadoras;
MANAFI 19/01, item 2.2.8: 
2.2.8 Contar diariamente o numerário em espécie e cheques da agência e confrontar com os saldos constantes no sistema.
MANAFI 19/01, item 2.2.9, alínea a, b:
2.2.9 Contar, quinzenalmente, os produtos e documentos geradores de receitas existentes no cofre da Unidade e em poder dos caixas: 
a) imprimir os relatórios de Estoque do CRE e dos caixas; 
b) confrontar as informações contidas nos relatórios com o inventário físico e, se for o caso, adotar as seguintes medidas regularizadoras: 
I - abrir interação no HELPDESK especificando os produtos/etiqueta/documento numerado, quantidades, faixa inicial/faixa final e solicitar orientação, quando detectada existência de produto, etiqueta ou documento numerado sem registro no Sistema; 
II - registrar a venda do produto no caixa do responsável quando detectada falta de produtos; 
III - solicitar, ao Gerente, apuração de responsabilidade por extravio de etiqueta ou documento numerado.
MANAFI 19/01, item 2.2.23, alínea g, h: 
2.2.23 Fechamento da movimentação financeira da Agência. 
2.2.23.1 Realizar diariamente o fechamento da movimentação financeira da Agência, observando os seguintes procedimentos: 
 (...) 
g) confrontar se o saldo físico é idêntico ao saldo registrado no sistema após contagem do dinheiro e soma dos valores dos cheques; 
h) regularizar eventuais divergências;
MANCAT 19/03, item 2.12.1.9, alínea i: 
Módulo 19 - Capítulo 03 - Item 2 - Subitem 2.12.1.9: Rotinas do Encarregado de Tesouraria: conferir o saldo físico do numerário com o saldo contábil, diariamente; agrupar os documentos de todos os caixas do dia anterior; separar os documentos referentes ao Banco Postal; 
l. abrir ordem de serviço todas as vezes que o saldo do Banco Postal apresentar-se divergente com o saldo da Agência de Relacionamento;
Em consequência, no âmbito disciplinar os Correios enviaram a Carta 8126558/2019 - SFOP-CPES-SPI, de 2/7/2019 (peça 17) , informando o agente responsabilizado da rescisão do contrato de trabalho com a Empresa Brasileira de Correios e Telégrafos a partir de 2/7/2019 por dispensa por justa causa, conforme decisão proferida nos autos do processo 53111.001022/2018-33.
 As evidências mostram que houve prática de ato causador de danos aos cofres da empresa no valor de R$ 193.038,30. Os Correios não conseguiram concluir que houve desfalque, desvio de dinheiro ou apropriação indébita por parte do agente responsável. No entanto, objetivamente os elementos de convicção acenam que durante a gestão do responsável verificou-se a falta de numerário que, por dever funcional, estava sob sua guarda.
O prejuízo foi materializado [consumado] em 23/8/2018 data em que os Correios repassaram ao Banco do Brasil S/A, conta 195001-0, agência 3307-3, dez parcelas de R$ 19.000,00 e uma de R$ 3.038,30 (peça 6) . 
Enfim, em se tratando de processo em que a parte interessada não se manifestou acerca das irregularidades imputadas, não há elementos para que se possa efetivamente aferir e reconhecer a ocorrência de boa-fé na conduta do responsável, podendo este Tribunal, desde logo, proferir o julgamento de mérito pela irregularidade das contas, conforme os termos dos §§ 2º e 6º do art. 202 do Regimento Interno do TCU. (Acórdão 2064/2011-TCU-Primeira Câmara (Relator Ubiratan Aguiar) , 6.182/2011-TCU-1ª Câmara (Relator Weber de Oliveira) , 4.072/2010-TCU-1ª Câmara (Relator Valmir Campelo) , 1.189/2009-TCU-1ª Câmara (Relator Marcos Bemquerer) , 731/2008-TCU-Plenário (Relator Aroldo Cedraz) .
Dessa forma, o responsável Frank José da Silva Cavalcante deve ser considerado revel, nos termos do art. 12, § 3º, da Lei 8.443/1992, devendo as contas serem julgadas irregulares, condenando-o ao débito apurado e aplicando-lhe a multa prevista no art. 57 da Lei 8.443/1992.
Prescrição da Pretensão Punitiva
Vale ressaltar que a pretensão punitiva do TCU, conforme Acórdão 1441/2016-TCU-Plenário, Relator Benjamin Zymler, que uniformizou a jurisprudência acerca dessa questão, subordina-se ao prazo geral de prescrição indicado no art. 205 do Código Civil, que é de dez anos, contado da data de ocorrência da irregularidade sancionada, nos termos do art. 189 do Código Civil, sendo este prazo interrompido pelo ato que ordenar a citação, a audiência ou a oitiva do responsável.
No caso em exame, não ocorreu a prescrição, uma vez que a irregularidade sancionada ocorreu em 23/8/2018, e o ato de ordenação da citação ocorreu em 16/8/2021.
CONCLUSÃO
Em face da análise promovida na seção "Exame Técnico", verifica-se que o responsável Frank José da Silva Cavalcante não logrou comprovar a boa e regular aplicação dos recursos, instado a se manifestar, optou pelo silêncio, configurando a revelia, nos termos do § 3º, do art. 12, da Lei 8.443/1992. Ademais, inexistem nos autos elementos que demonstrem a boa-fé do responsável ou a ocorrência de outras excludentes de culpabilidade.
Verifica-se também que não houve a prescrição da pretensão punitiva, conforme análise já realizada.
	Tendo em vista que não constam dos autos elementos que permitam reconhecer a boa-fé do responsável, sugere-se que as suas contas sejam julgadas irregulares, nos termos do art. 202, § 6º, do Regimento Interno do TCU, com a imputação do débito atualizado monetariamente e acrescido de juros de mora, nos termos do art. 202, § 1º do Regimento Interno do TCU, descontado o valor eventualmente recolhido, com a aplicação da multa prevista no art. 57 da Lei 8.443/1992.
Por fim, como não houve elementos que pudessem modificar o entendimento acerca das irregularidades em apuração, mantém-se a matriz de responsabilização presente na peça 31.
PROPOSTA DE ENCAMINHAMENTO
Diante do exposto, submetemos os autos à consideração superior, propondo ao Tribunal:
considerar revel o responsável Frank José da Silva Cavalcante (CPF: XXX.460.092-XX) , para todos os efeitos, dando-se prosseguimento ao processo, com fulcro no art. 12, § 3º, da Lei 8.443/1992; 
julgar irregulares, nos termos dos arts. 1º, inciso I, 16, inciso III, alínea d, da Lei 8.443/1992, c/c os arts. 19 e 23, inciso III, da mesma Lei, as contas do responsável Frank José da Silva Cavalcante (CPF: XXX.460.092-XX) , condenando-o ao pagamento da importância a seguir especificada, atualizada monetariamente e acrescida dos juros de mora, calculada a partir da data discriminada até a data da efetiva quitação do débito, fixando-lhe o prazo de quinze dias, para que comprove, perante o Tribunal, o recolhimento da referida quantia aos cofres do Empresa Brasileira de Correios e Telégrafos - ECT- AC Marechal Thaumaturgo/AC, nos termos do art. 23, inciso III, alínea "a", da citada lei, c/c o art. 214, inciso III, alínea "a", do Regimento Interno do TCU.  
	Débito relacionado ao responsável Frank José da Silva Cavalcante (CPF: XXX.460.092-XX) :
	Data de ocorrência
	Valor histórico (R$) 

	23/8/2018
	193.038,30

Valor atualizado do débito (com juros) em 28/4/2022: R$ 228.323,39.
aplicar ao responsável Frank José da Silva Cavalcante (CPF: XXX.460.092-XX) , a multa prevista no art. 57 da Lei 8.443/1992 c/c o art. 267 do Regimento Interno do TCU, fixando-lhe o prazo de quinze dias, a contar da notificação, para que comprove, perante o Tribunal (art. 214, III, alínea "a", do Regimento Interno do TCU) , o recolhimento da dívida aos cofres do Tesouro Nacional, atualizada monetariamente desde a data do acórdão que vier a ser proferido por este Tribunal até a data do efetivo recolhimento, se paga após o vencimento, na forma da legislação em vigor;
autorizar, desde logo, a cobrança judicial das dívidas, caso não atendida a notificação, na forma do disposto no art. 28, inciso II, da Lei 8.443/1992;
autorizar também, desde logo, se requerido, com fundamento no art. 26, da Lei 8.443, de 1992, c/c o art. 217, §1º do Regimento Interno do TCU, o parcelamento da (s) dívida (s) em até 36 parcelas, incidindo, sobre cada parcela, corrigida monetariamente, os correspondentes acréscimos legais, fixando-lhe o prazo de quinze dias, a contar do recebimento da notificação, para comprovar, perante o Tribunal, o recolhimento da primeira parcela, e de trinta dias, a contar da parcela anterior, para comprovar os recolhimentos das demais parcelas, devendo incidir, sobre cada valor mensal, atualizado monetariamente, os juros de mora devidos, no caso do débito, na forma prevista na legislação em vigor, alertando o responsável de que a falta de comprovação do recolhimento de qualquer parcela importará o vencimento antecipado do saldo devedor, nos termos do § 2º do art. 217 do Regimento Interno deste Tribunal; 
enviar cópia do Acórdão a ser prolatado à Procuradoria da República no Estado do Acre/AC, nos termos do § 3º do art. 16 da Lei 8.443/1992, c/c o § 7º do art. 209 do Regimento Interno do TCU, para adoção das medidas cabíveis; e
enviar cópia do Acórdão que vier a ser proferido ao Empresa Brasileira de Correios e Telégrafos - ECT e ao responsável, para ciência;
informar à Procuradoria da República no Estado do Acre/AC, ao Empresa Brasileira de Correios e Telégrafos - ECT e ao responsável que a presente deliberação, acompanhada do Relatório e do Voto que a fundamenta, está disponível para a consulta no endereço www.tcu.gov.br/acordaos, além de esclarecer que, caso requerido, o TCU poderá fornecer sem custos as correspondentes cópias, de forma impressa; e
informar à Procuradoria da República no Estado do Acre/AC que, nos termos do parágrafo único do art. 62 da Resolução TCU 259/2014, os procuradores e membros do Ministério Público credenciados nesta Corte podem acessar os presentes autos de forma eletrônica e automática, ressalvados apenas os casos de eventuais peças classificadas como sigilosas, as quais requerem solicitação formal."
É o relatório.

não há.

Procurador Júlio Marcelo de Oliveira.

TOMADA DE CONTAS ESPECIAL. DESFALQUE DE CAIXA RETAGUARDA NA AGÊNCIA DOS CORREIOS. CITAÇÃO. ATO PRATICADO EM GRAVE AFRONTA AOS PRINCÍPIOS DA ADMINISTRAÇÃO PÚBLICA. REVELIA. CONTAS IRREGULARES. DÉBITO. MULTA. INABILITAÇÃO DO RESPONSÁVEL PARA O EXERCÍCIO DE CARGO EM COMISSÃO OU FUNÇÃO DE CONFIANÇA NO ÂMBITO DA ADMINISTRAÇÃO PÚBLICA. CIÊNCIA.

TOMADA DE CONTAS ESPECIAL (TCE)

Secretaria de Controle Externo de Tomada de Contas Especial (SecexTCE).

Trata-se de tomada de contas especial instaurada pela Empresa Brasileira de Correios e Telégrafos (ECT) , em desfavor do Sr. Frank José da Silva Cavalcante, em razão de desfalque, alcance, desvio ou desaparecimento de dinheiro, bens ou valores públicos, evidenciados pela falta de numerário no cofre da Agência de Correios de Marechal Thaumaturgo/AC.
2.	Conforme o Relatório de Providências Preliminares dos Correios (peça 8) , no dia 22/8/2018, durante verificação de controle interno realizada na execução do PACIN 2018, na AC Marechal Thaumaturgo, durante a conferência de numerário do Caixa de Retaguarda da referida Unidade, operacionalizado pelo empregado Sr. Frank José da Silva Cavalcante, matrícula 8.590.049-4, de acordo com o Demonstrativo Financeiro do Sistema SARA/Banco Postal, foi detectada uma diferença a menor no valor de R$ 193.038,30 (peça 6, p. 1) .
3.	Na fase interna, o responsável alegou ser possível que a falta de numerário fosse resultado de inúmeras falhas no sistema SARA/Banco Postal, afirmando que teria realizado abertura de Ordens de Serviços (OS) , mas não possuía arquivo dessas ordens. Além disso, a ECT não ofereceria suporte local adequado para correção das supostas falhas do sistema e não existiria nenhum controle financeiro que comprovasse a existência da diferença a menor no numerário do caixa da agência.
4.	As alegações foram refutadas pelo tomador de contas. De acordo com o documento denominado "Julgamento Disciplinar" (processo 53111.001022/2018-33) , o movimento financeiro proveniente é contabilizado eletronicamente todos os dias, gerando relatórios diários de movimentação financeira da agência, relatórios individualizados e pormenorizados, detalhando toda e qualquer movimentação de numerário executada, descrevendo o valor e horário que tais transações são efetuadas durante o expediente da agência, conforme se verifica nos Demonstrativos Financeiros juntados aos autos e no Termo de Conferência (peça 12, p. 2) .
5.	Não tendo sido esclarecida a diferença de numerário, o tomador de contas concluiu que o Sr. Frank José da Silva Cavalcante infringiu vários normativos da empresa, em especial, aqueles que tratam dos procedimentos de controle financeiro, transcritos na instrução da unidade.
6.	Assim, o relatório do tomador de contas (peça 23) indicou a ocorrência de prejuízo à empresa pública no valor original de R$ 193.038,30, imputando a responsabilidade ao Sr. Frank José da Silva Cavalcante, Agente de Correios - Gerente de Agência de Correios BP VI, no período de 1/3/2011 a 31/8/2018, na condição de gestor dos recursos.
II
7.	Regularmente citado para apresentar alegações de defesa ou recolher aos cofres da ECT o montante referente ao desfalque de numerário apurado, o Sr. Frank José da Silva Cavalcante não apresentou suas alegações de defesa, nem recolheu o débito. Dessa forma, resta caracterizada a revelia do responsável, nos termos do art. 12, inciso IV, § 3º, da Lei 8.443/1992.
III
8.	A unidade técnica, após o exame dos elementos constantes dos autos, propõe julgar irregulares as contas do responsável, condená-lo ao pagamento do débito apurado e aplicar-lhe a multa do art. 57 da Lei 8.443/1992.
9.	O representante do Ministério Público junto ao TCU manifestou-se de acordo com a proposta da unidade técnica (peça 56) .
IV
10.	Acolho os pareceres precedentes e adoto seus fundamentos como razões de decidir, sem prejuízo das considerações que faço a seguir.
11.	Inexistem, no feito, quaisquer elementos capazes de elidir a responsabilidade do Sr. Frank José da Silva Cavalcante pela diferença observada no numerário do caixa da Agência de Correios de Marechal Thaumaturgo/AC.
12.	Assim, não havendo defesa para contrapor o robusto conjunto indiciário oferecido neste processo, resta-me, como já antecipei, concordar integralmente com o relatório instrutivo, de modo a julgar irregular as presentes contas, com imputação de débito e aplicação da multa a que se refere o art. 57 da Lei 8.443/1992.
13.	Conforme restou constatado, o responsável praticou conduta funcional irregular ao deixar de cumprir seu dever de guardar e bem administrar o patrimônio que lhe foi entregue, o que resultou na ocorrência do prejuízo aos cofres da empresa pública. Considero como agravante o fato de o empregado possuir cargo de confiança na ECT (gerente da agência) , devendo, portanto, zelar pela conservação de bens móveis e imóveis e pela adequada utilização dos recursos da entidade.
14.	Dessa forma, tendo em vista a extrema gravidade de que se reveste o ato cometido, impõe-se apropriada a aplicação da multa prevista no art. 57 da Lei 8.443/1992 ao responsável. Para tanto, fixo o seu valor em R$ 240.000,00, correspondente a, aproximadamente, 100% do valor atualizado do débito.
15.	Adicionalmente, tendo em vista as circunstâncias apuradas no presente feito, especificamente a violação às normas de regência no âmbito da ECT, combinada com a atuação em benefício próprio e em detrimento do interesse público e do princípio da moralidade administrativa, reputo grave a infração cometida. Por consequência, julgo adequada a aplicação da sanção de inabilitação, pelo período de cinco anos, para o exercício de cargo em comissão ou função de confiança no âmbito da administração pública, nos termos do art. 60 da Lei 8.443/1992.
16.	Em linha de consonância com a presente deliberação, vale citar os Acórdãos 2.138/2021 (relator Ministro Jorge Oliveira) , 3.155/2020 (relatora Ministra Ana Arraes) , 223/2020 (relator Ministro Vital do Rêgo) , 3.070/2019 (relator Ministro Bruno Dantas) e 2.307/2015 (de minha relatoria) , dentre outros, todos do Plenário.
	Ante o exposto, voto no sentido de que o Tribunal adote o acórdão que ora submeto à deliberação deste Colegiado.
TCU, Sala das Sessões, em 24 de agosto de 2022.
BENJAMIN ZYMLER 
Relator